【裁判字號】    95,家訴,12
【裁判日期】    951011
【裁判案由】    確認婚姻無效
【裁判全文】
臺灣高雄地方法院民事判決              95年度家訴字第12號
原      告  甲○○
訴訟代理人  莊美玲律師
被      告  乙○○    大陸地區.
上當事人間請求確認婚姻無效事件，本院於民國95年9 月26日言
詞辯論終結，判決如下：
    主      文
確認原告與被告間之婚姻無效。
訴訟費用由被告負擔。
    事實及理由
一、本件被告經合法通知，未於言詞辯論期日到場，核無民事訴
    訟法第386 條所列各款情形，爰依原告之聲請，由其一造辯
    論而為判決。
二、原告起訴主張：兩造於民國88年12月7 日在福州市公證結婚
    ，並於89年1 月6 日向台灣戶政機關登記。然原告係因高雄
    縣岡山地區羅姓男子介紹，同意經由其安排前往大陸地區與
    被告辦理假結婚，目的為讓被告來台打工，兩造間實無結婚
    之意。原告雖有為被告辦理入境手續，惟遭入出境管理局發
    覺可疑而要求原告重新提出申請，原告因心生後悔，知為不
    法行為，故未再配合辦理，是而被告迄今未曾入境，原告亦
    未再前往大陸地區，原告亦未曾獲得羅姓男子任何報酬。又
    兩造係於大陸地區結婚，自應適用行為地大陸地區法律。又
    觀兩造於結婚時既無結婚之真意，縱於形式上已公證結婚，
    並在台辦理結婚登記，然兩造結婚係為使被告能順利來台打
    工而為結婚之虛偽意思表示，自屬大陸居民與台灣居民婚姻
    登記管理暫行辦法第13條及中華人民共和國婚姻法第12條之
    惡意串通、以合法掩飾非法、弄虛作假之行為，兩造婚姻關
    既欠缺結婚之意思，是以兩造所締結之婚姻自使應屬無效，
    爰請求確認兩造間之婚姻無效等語，並聲明：求為如判決主
    文所示。
三、被告則經合法通知，未於言詞辯論期日到場，亦未提出書狀
    作何聲明或陳述。
四、得心證之理由：
    (一)按結婚或兩願離婚之方式及其他要件，依行為地之規定，
      臺灣地區與大陸地區人民關係條例第52條第1 項定有明文
      。本件被告為大陸地區人民，原告為臺灣地區人民，兩造
      於88年12月7 日在大陸地區辦理結婚登記，有原告提出之
      戶籍謄本、結婚證書、海基會證明及公證書等影本各1 件
      為證，是兩造之結婚行為地即為大陸地區，依上開規定，
      本件兩造結婚是否合法有效，自應適用行為地即大陸地區
      之法律。
    (二)又按中華人民共和國婚姻法第8 條固規定：「要求結婚的
      男女雙方必須親自到婚姻登記機關進行結婚登記。符合本
      法規定的，予以登記，發給結婚證。取得結婚證，即確立
      夫妻關係。未辦理結婚登記的，應當補辦登記。」，然而
      同法第5 條亦規定：「結婚必須男女雙方完全自願，不許
      任何一方對他方加以強迫或任何第三者加以干涉。」，另
      中華人民共和國民法通則第58條第1 項第4 款、第7 款及
      同條第2 項亦規定，惡意串通，損害國家、集體或者第三
      人利益之民事行為，或以合法形式掩蓋非法目的的民事行
      為均屬無效，且該無效的民事行為，從行為開始起就沒有
      法律約束力。再「申請婚姻登記的當事人不符合中華人民
      共和國婚姻法規定的婚姻登記條件，弄虛作假、騙取婚姻
      登記的，婚姻登記管理機關應當撤銷婚姻登記。」、「無
      效或被撤銷的婚姻，自始無效。」，大陸居民與臺灣居民
      婚姻登記管理暫行辦法第13條、中華人民共和國婚姻法第
      12條亦有明定。是以，關於結婚之身分行為，依行為地法
      即大陸地區法律之規定，兩造縱使已依上開中華人民共和
      國婚姻法第8 條之規定辦理結婚登記，並取得結婚證，確
      立其等之夫妻關係，然該結婚之身分行為仍須在結婚之雙
      方當事人間均具有真實之結婚意思表示時，始為合法有效
      ，否則若有意思表示不自由（即上開婚姻法第5 條）、惡
      意串通（即上開民法通則第58條第4 款）、合法掩飾非法
      （即上開民法通則第58條第7 款）、作虛弄假（即上開婚
      姻登記管理暫行辦法第13條）等情形，其所表彰結婚之意
      思表示之民事行為均屬無效，基於該無效之意思表示所締
      結之婚姻亦屬自始無效之婚姻。經查：
      1.本件原告主張兩造雖於88年12月7 日在大陸福建省福州
        市辦理結婚登記，原告並於89年1 月6 日在臺辦理結婚
        登記，然此係因原告經高雄縣羅姓男子介紹同意由其安
        排前往大陸地區辦理假結婚，並使被告得以入境來臺打
        工，兩造實際上並無締結婚姻之合意，且原告雖曾為被
        告辦理入境手續，然遭內政部警政署入出境管理局發覺
        可疑，要求原告重新提出申請，原告明知不法而心生後
        悔，未再配合辦理，被告則迄今未入境臺灣，原告亦無
        取得報酬等情，有原告提出之戶籍謄本、結婚證書影本
        及內政部警政署入出境管理局89年10月6 日函文各1 份
        為證。並經證人即原告之友歐陽淑芬到庭證稱：我因為
        仲介公司透過朋友而認識原告，沒有見過被告，原告告
        訴我辦理假結婚有錢可領，而我當時跟原告同住，後來
        仲介公司打電話來，原告也有到大陸去，但被告都沒有
        來台灣，原告確實沒有跟被告結婚之意思，仲介公司說
        要給原告錢，但是後來都沒有，也失去聯絡，原告與她
        現在的先生同住，但是沒有辦理結婚登記，其自大陸返
        回台灣不久後就認識她現在的先生等語明確（見本院95
        年3 月8 日準備程序筆錄）。本院另依職權向內政部警
        政署入出境管理局（以下簡稱境管局）調取被告之入出
        境紀錄及旅行證申請書結果，原告雖於89年1 月7 日為
        被告提出入臺申請，然經境管局於89年8 月28日核定不
        予許可，被告迄今並無入出境紀錄等節，有該局95年2
        月15日境信凡字第09510019740 號函及所附之被告入出
        國日期證明書、旅行證申請書、保證書、高雄縣警察局
        鳳山分局交辦單等相關資料1 份在卷足憑。又被告經合
        法通知，未於言詞辯論期日到場，亦未提出書狀作何聲
        明或陳述，堪信原告上開主張為真實。
      2.綜上，本件兩造間既無締結婚姻之合意，原告僅係貪圖
        利益及為使被告能順利來臺打工而為結婚之虛偽意思表
        示，自該當於前揭大陸地區法令所稱「惡意串通」、「
        以合法掩飾非法」、「弄虛作假」之行為，兩造締結婚
        姻之行為即屬自始無效。惟兩造間因戶籍上所登記之婚
        姻關係仍存在，致兩造私權有受侵害之危險存在，且此
        法律關係之基礎事實所生之法律狀態得以確認判決之方
        式除去，足認原告有即受確認判決之法律上利益。從而
        原告訴請確認兩造間婚姻無效，為有理由，應予准許。
五、據上論結，本件原告之訴為有理由，依民事訴訟法第385 條
    第1 項前段、第78條，判決如主文。
中    華    民    國    95    年    10    月    11    日
            家事法庭審判長法  官  廖家陽
                          法  官  吳宏榮
                          法  官  楊佩蓉
以上正本證明與原本無異。
如不服本判決，應於送達後20日內，向本院提出上訴狀並表明上
訴理由，如於本判決宣示後送達前提起上訴者，應於判決送達後
10日內補提上訴理由書（須附繕本）。
中    華    民    國    95    年    10    月    11    日
                          書記官   鄭淑臻


司法院資訊處製作；財團法人民間司法改革基金會備份。
